【裁判字號】    90,上,323
【裁判日期】    900620
【裁判案由】    清償債務
【裁判全文】
臺灣高等法院民事判決                                九十年度上字第三二三號
      上  訴  人  乙○○
      被 上訴 人  甲○○
右當事人間清償債務事件，上訴人對於中華民國九十年一月十六日臺灣士林地方法院
八十九年度訴字第二七號第一審判決提起上訴，並為訴之追加，本院判決如左：
      主      文
上訴及追加之訴均駁回。
第二審及追加之訴訴訟費用由上訴人負擔。
      事      實
甲、上訴人方面：
  一、聲明：
    (一)原判決廢棄。
    (二)被上訴人應給付上訴人新台幣（下同）一百六十六萬三千零二十一元，及自民
      國八十八年八月八日起至清償日止，按年息百分之五計算之利息。
    (三)第一、二審訴訟費用由被上訴人負擔。
    (四)上訴人願供擔保請准宣告假執行。
  二、陳述：除與原判決記載相同者外，補稱略以：
    (一)王書梅生前留書縱係伊片面所為，然若與事實相符，非不得作為裁判之基礎。
      被上訴人如有每月支付借款利息之事實，則王書梅遺書所稱：貸予被上訴人一
      百五十五萬元之事實即為真正，不能僅因王書梅片面所為即否認其證據力。
    (二)被上訴人因本件借貸關係之存在，均按月支付利息，八十七年一、二、三、四
      月之利息支付，因彼時王書梅尚存，而由被上訴人直接交付與王書梅；同年五
      月之利息則交予上訴人本人，並與上訴人商量自同年六月開始以銀行轉帳之方
      式，匯入上訴人第一商業銀行（下稱第一銀行）之帳戶內；遂於同年六月匯入
      一萬二千五百元及一萬一千六百二十五元兩筆（共二四、一二五元）；同年七
      、八月因暑假上訴人至被上訴人家中時，由被上訴人順便將利息交付上訴人；
      同年九、十兩月合併轉帳四八、二五０元予上訴人；同年十一月匯入二四、一
      二五元；同年十二月因知悉上訴人欲再娶，而不再支付。是被上訴人每月均有
      支付二四、一二五元之事實，其中一一、三三一元為貸款利息，另一二、七０
      ０元係因被上訴人缺錢，上訴人將其所參加合會之會款，借與被上訴人，再由
      被上訴人按月負擔死會會款；故合計二四、０三一元，被上訴人為計算方便均
      按月匯入二四、一二五元（僅相差九十四元）。是若被上訴人未曾向王書梅借
      貸一百五十五萬元，豈會按月支付與貸款利息金額相同之金錢予上訴人？且每
      月匯款金額均係二四、一二五元，參照最高法院二十一年上字第三０四六號判
      例意旨，已足推定借貸契約關係存在，故本件原判決以被上訴人與王書梅間未
      定有借貸契約，且亦不足推論有借貸關係存在為由，駁回上訴人之請求，委無
      足採。
    (三)被上訴人已承認王書梅曾交付一百五十五萬元予伊，又從被上訴人之匯款紀錄
      可知，被上訴人有每月給付二四、一二五元之借款利息與會款之事實，故被上
      訴人與王書梅間存有一百五十五萬元之消費借貸為常態事實，被上訴人主張系
      爭一百五十五萬元係王書梅用以清償先前向伊借貸之三百萬元為變態事實。蓋
      若如被上訴人所言系爭一百五十五萬元係王書梅用以清償先前向伊借貸之三百
      元，則被上訴人何需每月匯款二四、一二五元予上訴人，用以給付系爭消費借
      貸之銀行利息與借用之會款？又為何被上訴人未向王書梅之遺產請求尚未返還
      之一百四十五萬元借款（三百萬元減一百五十五萬元尚有一百四十五萬元）？
      職是，被上訴人與王書梅間有一百五十五萬元之消費借貸關係存在係屬常態，
      被上訴人主張系爭一百五十五萬元係王書梅用以清償先前向伊借貸之三百萬元
      ，係屬變態事實，被上訴人自應就其變態事實舉證以實其說。
    (四)關於被上訴人所稱王書梅被倒七、八百萬元及簽賭大家樂等事，誠屬子虛烏有
      ，被上訴人主張王書梅曾向伊借貸三百萬元乙事，亦未見其舉證證明。
    (五)據原證一、二所示，系爭一百五十五萬元乃王書梅向銀行借貸並隨即匯款予被
      上訴人，依常情王書梅果係負債累累，何能再向銀行借貸？又八十年間王書梅
      尚有南投縣碧山路二五三巷六號之不動產，並無被倒債及對外負債累累之情形
      ；再，王書梅若果真向被上訴人借貸三百萬元，則對於未返還之一百四十五萬
      元部分，豈有未曾向王書梅之遺產請求返還之理，故被上訴人辯稱系爭一百五
      十五萬元係王書梅用以清償先前向伊所借之三百萬元，顯不足採。
    (六)本件之事實關係，乃上訴人之配偶王書梅向銀行貸款後，將借得款項再借貸與
      被上訴人，並約定由被上訴人償還貸款之本息，故王書梅為要約人，被上訴人
      為債務人，當銀行對於被上訴人享有給付請求權時，即表示二者間發生「債」
      之關係，銀行可直接向利益第三人契約之債務人請求系爭給付。
乙、被上訴人方面：
  一、聲明：如主文所示。
  二、陳述：除與原判決記載相同者外，補稱略以：
    (一)王書梅確交付被上訴人一百五十五萬元，但該款係王書梅清償對被上訴人之債
      務，被上訴人否認向王書梅借款及與王書梅約定向銀行繳付利息。
    (二)上訴人主張被上訴人與王書梅間有消費借貸存在，所提證據為王書梅向華南銀
      行草屯分行之借款撥入被上訴人帳戶，以及王書梅所立書據。但被上訴人否認
      該書據之真正，且該書據縱為真正，亦係王書梅所自行書寫，並無證據能力，
      依最高法院八十七年台上字第二五六一號、八十八年台上字第一０一三號判決
      意旨，尚難據此即認定上訴人與王書梅間有金錢借貸契約存在。
    (三)上訴人所謂被上訴人交付利息予王書梅或上訴人，絕非事實，且上訴人有關被
      上訴人給付利息之陳述，前後不一，足證所言不實。另上訴人主張六月、十月
      、十一月之匯款是否為被上訴人所匯，因時間過久，且無資料可查，尚屬存疑
      ，但被上訴人於王書梅生前即常對其為資助，王書梅去世後，上訴人亦曾藉詞
      向被上訴人借款，故被上訴人縱曾為匯款，亦係應上訴人之要求予以接濟，上
      訴人主張匯款係被上訴人交付會款及利息，實屬無據。
    (四)被上訴人否認與王書梅間有消費借貸關係存在，且此消費借貸之存否，與本件
      上訴人之請求，無必然性。意即上訴人係以被上訴人與王書梅間有第三人利益
      契約為前提，主張代位、不當得利及無因管理，故縱被上訴人向王書梅借款，
      亦不表示被上訴人與王書梅有由被上訴人向銀行負擔利息義務之第三人利益契
      約存在。而被上訴人否認與王書梅有第三人利益契約之存在。上訴人以保證人
      身分為清償後，雖承受銀行之權利，因銀行對被上訴人無債權存在，上訴人對
      被上訴人不得主張任何權利。又其係因保證人之身份而為清償，主觀上無任何
      為他人管理事務之意思，客觀上被上訴人與銀行間無債權債務關係存在，上訴
      人之清償與被上訴人毫無相干，雙方不成立無因管理。且被上訴人與銀行既無
      債權債務關係存在，被上訴人並未因上訴人之清償受有任何利益，上訴人無從
      向被上訴人主張不當得利。
      理      由
一、上訴人於原審起訴係請求自八十八年八月十八日起算之法定遲延利息，於本院中
    則請求自八十八年八月八日起算，核為擴張應受判決事項之聲明，且被上訴人對
    其追加並無異議而為本案之言詞辯論，合於民事訴訟法第四百六十三條、第二百
    五十五條第一項第三款規定應予准許，先予敘明。
二、上訴人主張：被上訴人於八十六年間，因欲購買房地需錢孔急，故向被上訴人之
    姊王書梅借貸，王書梅則以自己名義，並以伊為連帶保證人，向華南銀行草屯分
    行借得二十萬元及一百三十五萬元之消費貸款，得款後即匯交被上訴人，被上訴
    人並與王書梅約定，前開貸款本息由被上訴人負責向銀行清償，雙方成立以華南
    銀行為利益第三人之契約，嗣被上訴人未依約清償前開銀行貸款本息，伊遂以連
    帶保證人之身分，向銀行清償前開貸款本息及違約金計一百六十六萬三千零二十
    一元，然被上訴人因與王書梅間之第三人利益契約，銀行對被上訴人有直接求償
    之權，故伊為清償後，自得依民法第三百十二條、第一百七十九條不當得利、第
    一百七十三條、第一百七十七條無因管理之規定，向被上訴人請求前開款項及自
    八十八年八月八日起至清償日止按年息百分之五計算之利息等情。
三、被上訴人則以：王書梅並未貸予伊一百五十五萬元，該款項實係王書梅清償先前
    所欠伊之三百萬元借款債務；且伊與王書梅間，亦無以華南銀行草屯分行為利益
    第三人，由伊直接向該銀行清償前開貸款本息之約定，故伊就前開款項對該分行
    並未負擔任何債務，而上訴人以該貸款之連帶保證人身分為清償，就清償範圍內
    雖取得債權人之權利，然因銀行對伊並無債權，故被上訴人自無承受債權銀行之
    地位，得向伊請求返還其清償銀行之款項；且上訴人以連帶保證人身分清償王書
    梅之貸款，主觀上無為他人管理事務之意，客觀上因銀行對伊並無債權，故被上
    訴人之清償對伊並無意義，非屬無因管理，另伊與上開銀行間既無債權債務關係
    ，伊並未因被上訴人之清償受有利益，故被上訴人亦無由向伊主張不當得利等語
    ，資為抗辯。
四、上訴人主張伊之前妻王書梅以伊為連帶保證人，向華南銀行草屯分行貸款一百五
    十五萬元，王書梅於貸款核撥當日，即將全數款項分別至被上訴人萬泰銀行敦
    化分行及合作金庫城東支庫之帳戶等事實，業據提出消費者貸款契約，款回條
    款為證（見原審卷第十一至十六頁），且為被上訴人所不爭執，堪信為真實。
五、上訴人另主張：系爭一百五十五萬元，係王書梅貸與被上訴人，且其等並約定由
    被上訴人向貸款銀行負責貸款本息之支付云云，並提出王書梅所書立之信函為證
    （見原審卷第十八頁）。惟被上訴人已否認上開事實及該信函為真正。按金錢借
    貸契約屬要物契約，除應由貸與人就金錢交付之事項負舉證責任外，因金錢之交
    付有多種原因，如買賣、贈與、清償、付租、合夥出資等均屬之，非僅金錢借貸
    一端，故收受金錢之一方，若否認有借貸關係存在，自應由主張有借貸關係存在
    之他方，更就雙方有借貸合意之事實負舉證責任，必待他方已盡舉證責任，證明
    有借貸之合意時，收受金錢之一方始有提出反證之義務，此為舉證責任之原則（
    最高法院八十七年台上字第二五六一號、八十八年台上字第一０一三號判決參照
    ）。本件被上訴人既已否認其與王書梅間有消費借貸關係存在，揆諸前揭說明，
    上訴人自應就被上訴人與王書梅間有借貸合意之事實負舉證責任。查前開王書梅
    所書立之信函為私文書，被上訴人已否認其為真正，上訴人並未能證明其為真正
    ，尚難採取。況該信函縱為真正，亦為王書梅於生前所片面自行書立，並未經被
    上訴人合意簽認，自無證據能力。證人即上訴人之弟吳運泰於原審雖證稱：「八
    十八年一、二月過年後王小姐到我家時，曾對上訴人的兒子說欠你媽的錢以後會
    給你作教育基金，因為現在比較緊，以後會慢慢還，我在旁喝茶有聽到」等語（
    見原審第一二二、一二三頁），惟經被上訴人訴訟代理人當庭詢問其所指之王小
    姐為何人？證人吳運泰覆稱係為庭上之王小姐，經原審訊問証人所指位於旁聽席
    之在場人身分，其乃「王虹梅」，而非本件被上訴人（見原審卷第一二三頁），
    顯見證人之證言不實，有偏頗上訴人之虞，自無可採。至於上訴人復主張被上訴
    人因此項借貸關係之存在，均按月支付利息，即八十七年一、二、三、四月之利
    息，由被上訴人直接交予王書梅，同年五月之利息交予上訴人本人，並與上訴人
    商量自同年六月開始以銀行轉帳之方式，入上訴人第一銀行帳戶內，同年六月
    入一萬二千五百元及一萬一千六百二十五元兩筆；同年七、八月由被上訴人交
    付予上訴人；同年九、十兩月合併轉帳四萬八千二百五十元予上訴人（即24125
    ×2=48250）；同年十一月入二萬四千一百二十五元，同年十二月因知悉上訴
    人欲再娶，而不再支付，是故被上訴人每月均有支付二萬四千一百二十五元之事
    實，其中一萬一千三百三十一元為貸款利息，另一萬二千七百元係因被上訴人缺
    錢，上訴人將其所參加合會之會款，借與被上訴人，再由被上訴人按月負擔死會
    會款，故合計二萬四千零三十一元，被上訴人為計算方便均按月入二萬四千一
    百二十五元（僅相差九十四元）云云。然為被上訴人所否認。經查，本件並無書
    面或其他證據可資證明被上訴人有親自交付前開八十七年一、二、三、四月或同
    年五月、七月、八月之利息予王書梅或上訴人之事實，是上訴人此部分主張，即
    不可採。又上訴人有關前開被上訴人款入伊第一銀行帳號之陳述，與其在原審
    所主張者即八十七年五月十四日（一萬二千五百元）、六月三日（一萬二千五百
    元）、一萬一千六百二十五元、八月十三日（七萬四千一百二十五元）、九月八
    日（一萬五千元）、十月十八日（四萬八千三百五十元），前後不一（見原審卷
    第七九頁），已難遽信。而上訴人於第一銀行草屯分行之活期儲蓄存款帳戶（帳
    號；00000000000號），雖有如其所述金額之入款記錄等情，有前開
    分行八十九年八月十六日一屯字第五五七號函暨所附帳戶明細表附卷可憑（見原
    審卷第六五至七０頁），惟上訴人所指之各次入款記錄，每月金額並非全然相同
    ，且其金額亦與上訴人所稱之會款、利息總額不符，而被上訴人曾向上訴人借支
    會款之事實，依上訴人所提出之合會會單影本觀之（見原審卷第五五頁），僅能
    證明上訴人有參加他人所召集合會之事實，並無法證明被上訴人有向上訴人借支
    會款之情事，是縱認上訴人所述之入款記錄，均係被上訴人所入或轉入，亦乏
    事證足認係上訴人所指之會款或貸款利息，是尚難以上訴人片面所述被上訴人有
    按時付息即遽以推論被上訴人有向王書梅借貸前開款項。綜前上訴人所提出之王
    書梅信函，證人吳運泰之證言及前開第一銀行草屯分行覆函所附之帳號明細表，
    均不能證明被上訴人與王書梅間有系爭消費借貸款，並約定由被上訴人向貸款銀
    行負擔清償本息之事實，是其前揭主張，自難認為真實。被上訴人即無需就其所
    抗辯：系爭一百五十五萬元係王書梅用以清償先前向伊借貸之三百萬元乙節負舉
    證責任。上訴人主張被上訴人應就此變態事實負責舉證，亦不足取。
六、上訴人又主張：王書梅以自己名義，並以伊為連帶保證人，向華南銀行草屯分行
    借得一百五十五萬元之消費貸款，得款後即交被上訴人，被上訴人並與王書梅
    約定，前開貸款本息由被上訴人負責向銀行清償，雙方成立以華南銀行為利益第
    三人之契約，嗣被上訴人未依約清償前開貸款本息，伊遂以連帶保證人之身分，
    向銀行清償上述貸款本息計一百六十六萬三千零二十一元，然被上訴人因與王書
    梅間之第三人利益契約，銀行對被上訴人有直接求償之權，故伊自為清償後，自
    得依民法第三百十二條、第一百七十九條不當得利、第一百七十二條、第一百七
    十七條無因管理之規定，向被上訴人請求前開款項云云。惟被上訴人否認與王書
    梅間有第三人利益契約之存在。上訴人復未能舉證證明有此契約之事實，自無可
    採。按就債之履行有利害關係之第三人為清償者，於其清償之限度內承受債權人
    之權利，但不得有害於債權人之利益；又未受委任，並無義務，而為他人管理事
    務者，其管理應依本人明示或可得推知之意思，以有利於本人之方法為之；又無
    法律上之原因而受利益，致他人受損害者，應返還其利益，民法第三百十三條、
    第一百七十二條、第一百七十九條定有明文。本件王書梅與被上訴人間之消費借
    貸及華南銀行草屯分行對被上訴人存有債權之事實，既屬不能證明，已如前述，
    故上訴人本於連帶保證人之身分而清償王書梅之貸款，雖保證人係主債務人以外
    之第三人，但就保證契約而言，乃屬保證債務人，依民法第七百四十九條規定，
    保證人向債權人清償後，於清償限度內承受債權人對於主債務人之權利，當無適
    用民法第三百十二條第三人清償之餘地，且被上訴人亦非系爭貸款之主債務人，
    上訴人自無從因保證人清償或第三人清償，而得向被上訴人求償。又上訴人因其
    係以保證人之身分而為清償，主觀上無任何為他人管理事務之意思，客觀上被上
    訴人與銀行間無債權、債務關係存在，上訴人之清償係為履行其保證債務，與被
    上訴人無涉，雙方不成立無因管理。而被上訴人與華南銀行草屯分行間既無債權
    債務關係存在，被上訴人並未因上訴人之清償而受有任何利益，上訴人自無從向
    被上訴人主張不當得利，從而上訴人依民法第三百十二條、第一百七十二條、第
    一百七十七條、第一百七十九條規定，請求被上訴人給付其向銀行清償之一百六
    十六萬三千零二十一元及自八十八年八月八日起至清償日止，按年息百分之五計
    算之利息，洵屬無據，難以准許。原審就上開金額及自八十八年八月十八日起算
    之法定遲延利息部分為上訴人敗訴之判決，核無違誤。上訴論旨指摘原判決此部
    分不當，求為廢棄，非有理由，應予駁回。
七、本件論證已臻明確，兩造其餘之攻擊、防禦方法於判決結果已不生影響，爰不一
    一論述，併此明。
八、據上論結，本件上訴及追加之訴均為無理由，依民事訴訟法第四百四十九條第一
    項、第七十八條，判決如主文。
中      華      民      國     九十     年      六      月     二十     日
                                民事第三庭
                                    審判長法  官  張  宗  權
                                          法  官  吳  秀  美
                                          法  官  蕭  艿  菁
右正本係照原本作成。
如不服本判決，應於收受送達後二十日內向本院提出上訴書狀，其未表明上訴理由者
，並應於提出上訴後二十日內向本院補提理由書狀（均須按他造當事人之人數附繕本
），上訴時應提出委任律師或具有律師資格之人之委任狀，委任有律師資格者，另應
附具律師及格證書及釋明委任人與受任人有民事訴訟法第四百六十六條之一第一項但
書或第二項（詳附註）所定關係之釋明文書影本。
中      華      民      國     九十     年      六      月    二十二    日
                                          書記官  高  瑞  琦
附註：
民事訴訟法第四百六十六條之一（第一項、第二項）：
對於第二審判決上訴，上訴人應委任律師為訴訟代理人，但上訴人或其法定代理人具
有律師資格者，不在此限。
上訴人之配偶、三親等內之血親、二親等內之姻親，或上訴人為法人、中央或地方機
關時，其所屬專任人員具有律師資格並經法院認為適當者，亦得為第三審訴訟代理人
。


司法院資訊處製作；財團法人民間司法改革基金會備份。
